臺灣嘉義地方法院民事判決　94年度簡上字第53號
上　訴　人　台灣中小企業銀行股份有限公司
法定代理人　丙○○
訴訟代理人　甲○○
被上訴人　　乙○○○
訴訟代理人　黃銘煌律師
上列當事人間請求分配表異議之訴事件，上訴人對於民國94年3
月8日本院嘉義簡易庭93年度嘉簡字第389號第一審判決提起上訴
，於民國94年7月20日經言詞辯論終結，本院判決如下：
    主  文
上訴駁回。
第二審訴訟費用由上訴人負擔。
    事實及理由
壹、程序方面：按債權人或債務人對於分配表所載各債權人之債
    權或分配金額有不同意者，應於分配期日1日前，向執行法
    院提出書狀，聲明異議，強制執行法第39條第1項定有明文
    。又強制執行程序中，債權人或債務人對於分配表聲明異議
    ，其他債權人或債務人於分配期日未到場，執行法院未依聲
    明異議更正分配表，而將聲明異議狀對之為送達，其他債權
    人或債務人就聲明異議為反對陳述者，聲明異議人對反對陳
    述之其他債權人或債務人提起分配表異議之訴，應類推適用
    強制執行法第41條第4項規定，亦即聲明異議人對其他債權
    人或債務人提起異議之訴之10日期間，應自受執行法院通知
    有反對陳述之日起算，而非自分配期日起算（最高法院87年
    度臺上字第2819號判決、88年度臺抗字第191號裁定意旨參
    照）。經查上訴人係本院92年度執字第1982號債務執行強制
    執行事件之債權人，其對於本院前開強制執行事件於民國93
    年4月23日所為之分配表次序4、5、6所列被上訴人債權有不
    同意之情形，而於分配期日即同年5月12日之前即同年月5日
    向本院執行處提出書狀，聲明異議，因債務人即被上訴人不
    同意，而本院執行處未更正分配表，乃於同年5月27日通知
    債權人即上訴人，經上訴人於同年6月4日即提起本件分配表
    異議之訴，核與上開規定相符，自屬合法。
貳、上訴人起訴主張：
一、本院92年度執字第1982號債務執行事件，拍賣原為被上訴人
    乙○○○所有坐落嘉義縣新港鄉○○段237、238地號土地及
    其上同段22建號、22棟次1建號（門牌號碼嘉義縣新港鄉○
    ○路41號）建物（下稱系爭抵押物），系爭抵押物經被上訴
    人於86年4月30日向上訴人借款新臺幣（下同）3,300,000元
    （下稱第一筆借款）所提供之擔保，並由上訴人設定第一順
    位5,000,000元之抵押權，又被上訴人於87年3月4日向上訴
    人借款2,000,000元（下稱第二筆借款），該筆借款被上訴
    人並未提供擔保品與上訴人而屬信用貸款，故僅有保證人而
    無擔保物，第二筆借款之債權並非抵押權所擔保之債權。再
    被上訴人於88年12月30日向上訴人借款110,000元（下稱第
    三筆借款），第三筆借款屬短期借款，因系爭抵押物尚有利
    用額度，遂再經上訴人撥貸110,000元，故系爭抵押物所擔
    保之債權為第一筆借款與第三筆借款，是系爭抵押物拍賣所
    得之價金，應先分配與有抵押權之第一筆借款，惟分配表竟
    將上訴人第一順位抵押權債權原本之3,184,700元（第一筆
    借款之餘額）列為第二順位，而將應列為第二順位之第二筆
    借款誤列為有第一順位抵押權，為此，求為判決：本院92執
    字第1982號強制執行事件，93年4月23日所製作之分配表中
    所載上訴人第五優先次序之第二順位抵押權應更改為第四優
    先順序第一順位抵押權，上訴人分配金額應增加為3,216,92
    6元，上訴人第四優先次序第一順位抵押權應更改為第五優
    先次序第二順位抵押權，上訴人分配金額應減為零。
二、對被上訴人抗辯所為之陳述：
（一）被上訴人於80年1月26日即簽定本件授信約定書（下稱舊
      版授信約定書），該舊版授信約定書係被上訴人所親簽，
      而授信約定書本身並無有效期限之規定，且其性質屬被上
      訴人與上訴人間所有授信契據之共通、補充性約款，故本
      件3筆借款之借據雖分別於86年、87年及88年所簽立，然
      依借據及舊版授信約定書末條之規定，舊版授信約定書第
      7條有關抵充之約定於其後之借款仍有適用。故依舊版授
      信約定書第7條「立約人對貴行負擔數宗債務時，如清償
      人所提出之給付不足清償全部債務者，由貴行指定應抵充
      之債務。前項債務性質相異者，清償人所提出之給付，得
      由貴行決定其抵充之方法及順序」之約定，此係屬上訴人
      、被上訴人間抵充之約定，為民法第321條至第323條之特
      別約定，應優先適用之，故被上訴人應不得於嗣後主張行
      使民法第321條之指定抵充權。又被上訴人於80年1月23日
      辦理抵押權設定契約書時，尚附有其他特約事項，該其他
      特約事項第8條亦約定：「本契約所載擔保物屬抵押權人
      總債權之共同擔保，抵押權人得任就各個擔保物賣得之價
      金受債權全部或一部之清償，其抵償債務之先後順序由抵
      押權人決定之。」，是上訴人就本件抵押物所賣得之價金
      ，有權決定抵充之順序。況上訴人係依銀行法規區分擔保
      放款與無擔保放款，且為被上訴人所知悉，並增加2人為
      無擔保放款之連帶保證人，被上訴人焉可隨意以擔保品拍
      賣之價金，優先清償無擔保借款部分，而減少甚至免除連
      帶保證人之連帶責任，實違反公序良俗及公平正義。
（二）再被上訴人僅於80年1月26日簽立舊版授信約定書予上訴
      人，被上訴人於84年上訴人制定新版授信約定書後並無簽
      立新版授信約定書，而被上訴人所簽立之舊版授信約定書
      並無有效期限，自仍有效。被上訴人雖引公平交易委員會
      （下稱公平會）第169次委員會議決議（下稱第169次決議
      ）內容認舊版授信約定書之抵充約定顯失公平，應為無效
      之約款。然:
 （1）公平會第169次決議關於銀行借貸契約7項約款建議修正方
      向，其內容雖有論及有關「抵充權之約定」之修正建議，
      惟從其但書內容觀之，似並無禁止銀行完全不得與債務人
      為抵充之約定。
 （2）又公平會91年11月6日公壹字第0910010855號令所發布之
      「公平交易法對金融業經營行為之規範說明」，提及之金
      融業者涉及違反公平交易法之行為態樣中並未言及金融業
      者不得於授信契據為抵充之約定，其與上開公平會169次
      決議內容兩相對照觀之，原公平會169次決議內容除有關
      「抵充之約定」乙項未列入本規範說明外，其餘內容仍保
      留於91年公平會之上開「規範說明」內，故可認係公平會
      有意將「抵充之約定」排除於公平法第24條「顯失公平」
      之範疇，且公平會於上開「規範說明」一之背景說明部分
      即明白揭示包括公平會第169次決議之「銀行借貸契約7項
      約款建議修正方向」等導正項目自本規範說明發布日起不
      再引用，而公平會93年10月29日公布之「公平交易法對金
      融業經營行為之規範說明」亦未言及金融業者不得於授信
      契據為抵充之約定。綜上所述，應可合理推斷公平會晚近
      就銀行授信契據「扺充約定」之態度已摒除原公平會第
      169次決議之見解，故應認「扺充約定」已無違反公平法
      第24條或顯失公平之虞之疑慮。
 （3）又系爭抵充約定並無違反誠信、顯失公平之情事，從而亦
      無違反消費者保護法或民法相關規定之虞，因當事人本即
      得合意為抵充之約定，而其法律效力優先於指定抵充與法
      定抵充，而系爭抵充約定並無違反誠信原則或其他顯失公
      平之情事，況銀行之主管機關財政部於89年11月24日所公
      告之「個人購車及購屋貸款定型化契約應記載及不得記載
      事項」亦未禁止銀行於此項契約為抵充之約定；況上訴人
      依「抵充約定」所主張抵充債務順序之結果事實上亦與民
      法第322條第2款規定相符，而民法第322條係立法者兼顧
      債權人、債務人利益之衡平規定，故上訴人指定抵充並無
      違反消費者保護法與民法之相關規定。
（三）又縱認兩造間之抵充約定為無效，惟民法第321條所稱清
      償人得指定抵充之情形，應指清償人「主動提出清償」時
      ，方有適用，至於強制執行程序中，因經拍賣債務人之財
      產而取得之價款，應無民法第321條之適用。再民法第321
      條明定清償人須於「清償時」為指定抵充，清償「前」或
      清償「後」均不得行使之，而本件係透過法院拍賣債務人
      財產方式清償被上訴人所積欠之債務，就「清償」時點之
      認定，依「辦理強制執行事件應行注意事項」第16條第3
      項「應以拍賣或變賣之全部價金交付與法院之日或債務人
      將債權額現款提出於法院之日視為清償日」之規定，故本
      件應以「拍定人將拍賣全部價金交付與法院之日」為清償
      之時點，且執行法院分配表就利息違約金計算至93年1月2
      日亦可看出前述規定之適用。而被上訴人行使民法第321
      條抵充指定權之時點，依被上訴人93年7月27日答辯狀所
      述係93年4月15日，此時點顯已逾前述之「清償時點」，
      故即便如被上訴人所主張其有指定抵充之權利，惟其行使
      抵充指定權並非於「清償時」為之，不符合民法第321條
      之規定，故不生指定抵充之效力。又民法第321條「清償
      時點」之認定縱採被上訴人主張之時點（即上訴人受領分
      配時），然被上訴人實際為指定抵充之時點仍早於其前所
      主張之「清償時點」，依上所述，被上訴人之指定抵充仍
      不符合民法第321條之要件，故不生指定抵充之效力。是
      本件亦應依民法第322條第2款規定定其抵充之順序，本件
      上訴人之3筆債權均已到期（含視為到期），而此3筆債務
      ，被上訴人前亦自承均為拍賣標的上訴人最高限額抵押權
      之擔保範圍內，故此3筆債務物保部分相同，至於人保部
      分，第二筆借款保證人有三人，反觀另二筆債務，保證人
      均僅一人，依債務之擔保最少者，儘先抵充之原則，故理
      應先抵充另2筆債務，而另2筆債務因擔保相同，再依民法
      第322條第2款中段「擔保相等者，以債務人因清償而獲益
      最多者，儘先抵充」之規定決定抵充之順序，鑒於第一筆
      借款其利率高於第三筆借款之利率，故被上訴人3筆債務
      應最優先抵充第一筆借款。原審經審理後，認上訴人之訴
      為無理由，而為駁回其訴之判決，上訴人於第二審聲明請
      求：（1）廢棄原判決。（2）本院92執字第1982號強制執
      行事件，93年4月23日所製作之分配表中所載上訴人第五
      優先次序之第二順位抵押權應更改為第四優先順序第一順
      位抵押權，上訴人分配金額應增加為3,216,926元，上訴
      人第四優先次序第一順位抵押權應更改為第五優先次序第
      二順位抵押權，上訴人分配金額應減為零。
參、被上訴人則以：
一、所謂最高限額抵押權，係指所有人提供抵押物，與債權人訂
    立在一定金額之限度內，擔保現在已發生及將來可能發生之
    債權之抵押權設定契約而言。且此種抵押契約如定有存續期
    間者，其契約之目的，顯在擔保存續期間內所發生之所有債
    權，是凡在存續期間所發生之債權，不論係屬長、中、短期
    債權，皆為該抵押權效力所及。而上訴人所提出之「被上訴
    人乙○○○所有土地及建物登記謄本」，固為上訴人設定有
    第一順位抵押權，惟其所設定之抵押權，依該謄本所載內容
    係：設定「本金最高限額新臺幣五百萬元正」之抵押權、且
    其「存續期間自80年1月23日至110年1月23日止」、「清償
    日期依各個契約約定」，故上訴人所設定者係「最高限額抵
    押權」，且該抵押權所擔保債權範圍，應係指上訴人、被上
    訴人間任何債權，只要在80年1月23日至110年1月23日期間
    範圍內所發生，於該抵押債權經依法確定時起，均為最高限
    額抵押權之效力所及，故本件被上訴人向上訴人所借之3筆
    借款，均為系爭抵押物所擔保之範圍。
二、再依民法第321條之規定，原應由清償人於清償時指定其應
    抵償之債務，如未為指定，即應依同法第322之規定，定其
    應抵充之債務，非債權人所得任意充償某宗債務，是兩造間
    所簽定之舊版授信約定書第7條，即與法條意旨相違，而不
    生效力。又公平會為銀行借貸契約書之違反公平事宜，早於
    公平會第169次決議，就銀行借貸契約約款提出「銀行借貸
    契約七項約款建議修正方向」導正案，其中，就銀行借貸契
    約中「清償指定抵充權」部分條款，公平交易委員會導正意
    見認為「銀行處分擔保物所得價金或（及）抵償金額，如不
    足抵充借款人所負全部債務者，應依民法第321條至第323條
    之規定為抵充。但銀行指定之順序及方法較民法第323條之
    規定更有利於借款人者，從其指定」。為此，同年4月27日
    ，財政部即召開會議討論並達成結論，就清償指定抵充權部
    分之條款修正同意公平會意見，並要求各銀行須切實配合該
    會議結論，於一年內完成修正授信及催收相關契約條款。而
    上訴人於84年6月間即依公平會導正意見及財政部會議決議
    ，修訂上訴人「授信約定書」及「其他特約事項」，就其中
    原關於「清償指定抵充權」條款均予刪除，回歸民法第321
    條至第323條之規定辦理，同時規定上訴人各地分行應自84
    年7月1日即開始適用新版「授信約定書」。而本件被告之3
    筆借款均於84年7月1日後之借款，是被上訴人自應有簽定新
    版授信約定書，則依新版授信約定書之約定，仍應回歸民法
    抵充之規定，由被上訴人指定抵充之順序。縱認被上訴人未
    簽定新版授信約定書，然上訴人所提出被上訴人於80年1月
    26 日所簽之舊版授信約定書，因下列之理由其第7款抵充之
    約定應屬無效：
（一）契約自由雖為個人自主發展與實現自我的重要機制，並為
      私法自治的基礎，而屬於憲法所保障的自由權利，但國家
      基於維護公益的必要，尚非不得以法律對之為合理的限制
      。而中央主管機關得選擇特定行業，公告規定其定型化契
      約應記載或不得記載之事項。違反前項公告之定型化契約
      ，其定型化契約條款無效，消費者保護法第17條第1項、
      第2項前段亦定有明文。是公平會選擇銀行等特定行業，
      公告規定其定型化契約應記載或不得記載之事項為導正，
      俾銀行等特定行業得為修訂其定型化契約條款之標準。倘
      銀行等特定行業不依導正內容修改其（舊版）定型化契約
      、或修改後不予適用、或修改後仍以其他迂迴方式適用（
      舊版）定型化契約時，就其（舊版）定型化契約條款違反
      主管機關導正內容部分，依消費者保護法第17條第1項及
      第2項規定，應認其無效。故公平會導正目的殆為限制銀
      行業者假借契約自由原則，片面約定由銀行業者任意充償
      ，藉以排除債務人法定指定抵充權利，是該條約定應屬銀
      行授信約定書所不得加以記載之事項。上訴人於84年7月1
      日起開始適用新版授信約定書後，卻利用其經濟上強者優
      勢地位，保存被上訴人前所簽訂舊版授信約定書不予返還
      ，舊版授信約定書是否仍得適用不無疑義。舊版授信約定
      書第7條關於「抵充指定權」之約定，應屬銀行授信約定
      書不得加以記載之事項，而上訴人卻於本訴提出其保管之
      舊版授信約定書第7條，進而主張其有權任意充償，並據
      以排除被告法定指定抵充權。核上訴人所為，係以迂迴方
      式適用已不得適用之舊版授信約定書第7條，依消費者保
      護法第17條第1項及第2項規定，應認系爭（舊版）授信約
      定書第7條約定違反公平會第169次決議導正而無效。
（二）又依消保法第11條第2項之規定，「定型化契約條款如有
      疑義時，應為有利於消費者之解釋」。其立法意旨在將不
      明確定型化契約條款所生解釋上之不利益歸由企業經營者
      承擔，以期平衡居於弱勢經濟地位之消費者權益。本件，
      被上訴人借款時間均為上訴人84年適用新版授信約定書後
      ，依上訴人新版授信約定書適用時點及使用規則所示，被
      上訴人業已符合上訴人該規則所示條件，有於借貸時徵提
      新版授信約定書、及要求領回被上訴人前所簽舊版授信約
      定書之資格，然上訴人北港分行既未徵提新版授信約定書
      （或有徵提，但為訴訟利益故不提出）供被上訴人簽立換
      發、亦未返還舊版授信約定書，亦無法說明其未依上訴人
      該規則指示辦理之理由，顯然上訴人及上訴人北港分行有
      利用其經濟上強者地位，隱瞞有利被上訴人相關資訊、故
      不依公平會導正辦理之嫌，已然違反公平交易法第24條規
      定，是舊版授信約定書第7條條款內容是否適用即有疑義
      。
      準此，在舊版授信約定書、及其第7條抵充指定權之條款
      是否仍可適用產生疑義之情況下，而被上訴人並非資訊或
      經濟上強者，對此並無可歸責之事由，是依消保法第11條
      第2項規定，應為有利於被上訴人之解釋，就舊版授信約
      定書與新版授信約定書內容相違或不同部分均不予適用，
      而回歸適用民法第321條、第322條規定。
（三）另上訴人所提出之抵押權設定契約書其他特約事項第8條
      約定，亦在公平會之導正範圍，上訴人並於84年7月1日後
      更改其他約定事項，就上訴人所提出之其他特約事項與舊
      版授信約定書，於84年7月1日後均已全面更改為對債務人
      較有利，是被上訴人尚得主張情事變更原則與誠信原則，
      認抵充之約定應回歸民法規定處理。
三、再民法上所謂清償，乃清償人依債務本旨實現債務內容，使
    債之關係因而消滅之行為，性質上屬「事實行為」，自應由
    債務人為「形式之交付」及經債權人「受領者」始符清償給
    付、受領之概念。而民法第321條規定，對於一人負擔數宗
    債務，而其給付之種類相同者，如清償人所提出之給付，不
    足清償全部債額時，由清償人於「清償時」，指定其應抵充
    之債務。其所謂「清償時」即應與前述民法清償概念為同一
    解釋認定。是雖辦理強制執行應行注意事項第16項第3款規
    定，執行名義所命給付之利息或違約金，載明算至清償日者
    ，應以拍賣或變賣之全部價金交付與法院之日或債務人將債
    權額現款提出於法院之日視為清償日。惟該規定，乃針對強
    制執行法參與分配章所為，而強制執行參與分配章適用前提
    即有多數債權人、且拍賣金額不足清償全部債權額。是該項
    款目的應僅係為處理有多數債權人聲請參與分配，而債權人
    中有於「執行名義中併同請求利息及違約金」、且「載明計
    算至清償日」之情況下，為方便計算該債權人參與分配當時
    確定之利息、違約金之特殊情況下，由司法院本司法行政地
    位所定之計算基準日，為一權宜規定，並未因該權宜規定而
    發生民法清償效力，亦無從停止利息或違約金繼續發生，是
    辦理強制執行應行注意事項第16項第3款所謂「清償日」與
    民法第321條所謂「清償時」涵意不同，自不能為同一之認
    定。是民法第321條所謂「清償時」應依民法清償概念認定
    ，而以本院執行處代債務人交付各該債權人可得分配金額、
    實際實行分配之時為「清償時」，是本件被上訴人行使指定
    抵充順序時，並無違反民法第321條之規定。
參、本院之判斷：
一、上訴人主張被上訴人於86年4月30日、87年3月4日、88年12
    月30日，各向上訴人借款3,300,000元、2,000,000元、110,
    000元，並於86年時提供系爭抵押物為擔保，就該3筆借款，
    均以被上訴人於80年1月26日所簽定之舊版授信約定書作為
    補充條款等情，業據其提出借據3份、舊版授信約定書、抵
    押權設定契約書及其他特約事項、土地登記謄本、建物登記
    謄本各1份為證，被上訴人則以前詞置辯。
二、按所謂最高限額之抵押契約，係指所有人提供抵押物，與債
    權人訂立在一定金額之限度內，擔保現在已發生及將來可能
    發生之債權之抵押權設定契約而言。此種抵押權所擔保之債
    權，除訂約時已發生之債權外，即將來發生之債權，在約定
    限額之範圍內，亦為抵押權效力所及。雖抵押權存續期間內
    已發生之債權，因清償或其他事由而減少或消滅，原訂立之
    抵押契約依然有效，嗣後在存續期間內陸續發生之債權，債
    權人仍得對抵押物行使權利。此種抵押契約如未定存續期間
    ，其性質與民法第754條第1項所定就連續發生之債務為保證
    而未定有期間之保證契約相似，類推適用同條項規定，抵押
    人固得隨時通知債權人終止抵押契約，對於終止契約後發生
    之債務，不負擔保責任。反之，此種抵押契約定有存續期間
    者，訂立契約之目的，顯在擔保存續期間內所發生之債權，
    凡在存續期間所發生之債權，皆為抵押權效力所及，於存續
    期間屆滿前所發生之債權，債權人在約定限額範圍內，對於
    抵押物均享有抵押權（最高法院66年台上字第1097號判例意
    旨參照）。是最高限額抵押權所擔保之債權為一定範圍內之
    不特定債權，在期間屆至前，此項受擔保之債權，為保持流
    動性，經查：
（一）系爭抵押權所擔保之債權範圍，依抵押權設定契約書、其
      他特約事項，係在存續期間即80年1月23日起至110年1月2
      3日止，最高限額範圍5,000,000元內，擔保債務人對抵押
      權人即上訴人（包括總行及所屬各分支機構），在抵押權
      設定契約書所定之本金最高限額範圍內，現在（包括過去
      所負現在尚未清償）及將來所負之票據、借款、墊款、保
      證等債務及其他債務（如應返還押租金等），並包括利息
      、遲延利息、違約金、實行抵押權費用、損害賠償及其他
      有關費用之清償，以及因債務不履行而發生之全部損害之
      賠償，均為上訴人與被上訴人所設定之最高限額抵押權所
      擔保之範圍內，有抵押權設定契約書與其他特約條款在卷
      可證。再依系爭抵押物之建物登記謄本與土地登記謄本所
      示，抵押權權利價值為本金最高限額5,000,000元，存續
      期間為自80年1月23日至110年1月23日止，其餘清償日期
      、利息、遲延利息、違約金，均依照各個契約約定，則本
      件抵押權所擔保之債權，應係至少發生於80年1月23日起
      至110年1月23日止，被上訴人向上訴人所負之上揭種類之
      債務。
（二）是本件之3筆借款，性質均屬被上訴人對上訴人之借款債
      務，且發生之時間為86年4月30日、87年3月4日、88年12
      月30日，均在本件最高限額抵押權80年1月23日至110年1
      月23日之存續期間內，雖其借款總金額超過最高限額5,00
      0,000元之限制，然此僅係上訴人就抵押物所賣得之價金
      ，於何範圍內得主張第一順位之抵押權而受償，況兩造之
      最高限額抵押權係於80年1月24日即登記設定，並非於86
      年被上訴人向上訴人借款時始設定，顯見該最高限額抵押
      權應非特別僅擔保設定將近6年後之某一筆特定借款。又
      上訴人主張本件第二筆借款之保證人有3人，較其他兩筆
      為多，而認第二筆借款為信用貸款。然是否為最高限額抵
      押權所擔保之範圍依前述最高法院判例意旨，應以雙方當
      初設定時之約定內容為準，於設定後各筆借款之保證人人
      數，僅係就各該筆借款之人保部分增加，尚難因人保部分
      增加即認物保部分必然縮減，是上訴人主張本件第二筆借
      款未在最高限額抵押權擔保範圍內，為無理由。
三、又被上訴人抗辯上訴人於84年7月1日起，即已依照公平會第
    169次決議之導正案與財政部之指示，將舊版授信約定書更
    改為對債務人有利之新版授信約定書，本件被上訴人借款均
    於84年7月1日後，是被上訴人應有簽定新版授信約定書，然
    為上訴人所否認，查：
（一）證人即負責辦理被上訴人86年第一筆借款之徵信人員楊振
      明證稱：被上訴人於86年並未簽定新版授信約定書，而84
      年7月授信約定書雖改版，但舊客戶有簽過舊版授信約定
      書，若客戶無法親自前來，就可以不用簽新的授信約定書
      ，因為借據也只有核對印章是否與授信約定書相符等語；
      再證人柳嬿華即本件被上訴人87年第二筆借款之核對授信
      約定書及88年第三筆借款之核對授信約定書與核對印鑑之
      人員亦證稱：核對印鑑時，是以印鑑與授信約定書來核對
      ，而84年7月有更改授信約定書，雖規定要重簽授信約定
      書，但客戶之前就有留存印鑑，就可採用舊的授信約定書
      ，而被上訴人87年與88年之借款，均是核對舊版授信約定
      書等語，則依證人所述，被上訴人均未有簽定新版授信約
      定書，而證人雖係上訴人之受僱人，然上訴人為一龐大之
      銀行，其下員工眾多，單一行員與個別訴訟之勝敗實無利
      害關係，是證人之證詞應可採信。
（二）按當事人主張有利於己之事實者，就其事實有舉證之責，
      民事訴訟法第277條第1項定有明文。又民事訴訟法聲請命
      他造提出書證之相關規定，需他造就確有該書證並不爭執
      ，然不為提出，或有相當高度之確信對造有該文書存在，
      仍拒不提出時，始能賦予命他造提出書證，並於他造仍不
      提出時，由法院斟酌關於該文書之主張或依該文書應證之
      事實是否為真實。惟依證人前述，於借款時多僅重視借據
      之印章與授信約定書留存之印鑑是否相符，至於授信約定
      書之條款內容為何，並非銀行決定是否撥款之重點，則行
      員於被上訴人借款時，因被上訴人已有留存印鑑於舊版授
      信約定書，則是否簽定新版授信約定書，就銀行負責承辦
      借款業務人員而言，即非其重視之處，而不會強力要求被
      上訴人需簽定新版授信約定書，是本件被上訴人是否有簽
      定新版授信約定書，尚難有高度之確信認為有該新版授信
      約定書之存在而被告拒不提出。此外，被上訴人就其抗辯
      確實有簽定新版授信約定書之事實，尚無法提出具體證據
      以資佐證，是被上訴人辯稱於借款時有簽定新版授信約定
      書，尚無足採。
四、再被上訴人抗辯舊版授信約定書第7條與抵押權其他特約事
    項第8條，均違反消費者保護法與民法之相關規定而無效。
    是本院自需審酌舊款授信約定書第7條與舊版抵押權其他特
    約事項第8條之效力為何。
（一）按對於一人負擔數宗債務，而其給付之種類相同者，如清
      償人所提出之給付，不足清償全部債額時，由清償人於清
      償時指定應抵充之債務，民法第321條定有明文，又清償
      人不為前條之指定者，依左列之規定，定其應抵充之債務
      ：(1)債務已屆清償期者，儘先抵充。(2)債務均已屆清償期
      或均未屆清償期者，以債務之擔保最少者，儘先抵充；擔
      保相等者，以債務人因清償而獲益最多者，儘先抵充；獲
      益相等者，以先到期之債務，儘先抵充。(3)獲益及清償期
      均相等者，各按比例，抵充其一部，民法第322條亦定有
      明文。是對於一人負擔數宗債務，而清償人所提出之給付
      不足清償全部時，依民法第321條之規定，係由清償人指
      定抵充之順序，未指定時，則由法律選擇何種抵充方式能
      兼顧債務人與債權人之利益，而為法定抵充，然上揭民法
      抵充之規定，並非強制規定，依契約自由原則，當事人仍
      得約定抵充，且基於契約自由原則，其適用順序優先於指
      定抵充與法定抵充，而最高法院44年台上字第923號判例
      意旨之「對於一人負擔數宗債務而其給付之種類相同者，
      如清償人所提出之給付不足清償全部債額時，依民法第
      321條之規定，原應由清償人於清償時指定其應抵償之債
      務，如未為指定，即應依同法第322之規定，定其應抵充
      之債務，非債權人所得任意充償某宗債務。」，應係針對
      無約定抵充時，清償人未指定抵充即應依法定抵充處理，
      而不得由債權人任意指定，若當事人有約定抵充之合意，
      即與前述判例意旨之情形不符，而非法所不許。
（二）然當事人就任意規定雖可約定排除不予適用，此約定若係
      出於當事人自由個別協議，固應依其協議，不再適用該任
      意規定，惟排除任意規定係出於定型化契約條款者，即不
      得以其所排除者乃任意規定，而一概承認該約款之效力。
      因定型化契約條款，係契約當事人之一方，為與不特定之
      多數相對人訂約之用，預先就契約內容所擬定之交易條款
      ，且因係由契約之一方當事人所預先擬定，故少兼顧相對
      人應有之保障，是消費者保護法第12條規定「定型化契約
      中之條款違反誠信原則，對消費者顯失公平者，無效。定
      型化契約中之條款，有下列情形之一者，推定其顯失公平
      ：(1)違反平等互惠原則者。(2)條款與其所排除不予適用之
      任意規定之立法意旨顯相矛盾者。(3)契約之主要權利或義
      務，因受條款之限制，致契約之目的難以達成者。」，是
      判斷定型化約款之效力，即需探究該任意規定之規範目的
      。而民法第321條指定抵充之規定，依前所述，該指定抵
      充權法條僅賦予清償人有此指定抵充之權限，若清償人不
      為指定時，尚非將該指定抵充權移轉至債權人，而係由法
      條規定法定抵充順序，且民法第322條之立法理由亦表示
      「‥‥，理論上債權人有指定之權利，債權人不為指定者
      ，則依法律規定抵充之，各國雖有此立法例，然本法以債
      權人之指定清償抵充權，於實際上並非必要。若清償人不
      行使指定抵充權時，即使依法律規定抵充之，而依法律規
      定抵充者，需以無害債權人利益之範圍為限，又須保護債
      權人之利益，故設本條以明示其旨」，是民法第322條之
      規定已兼顧債權人之利益，而指定抵充之權利依立法利益
      衡量與價值判斷之選擇，係屬於清償人之權利。且一般民
      眾於向銀行借款時，常與銀行立於相當不對等之狀態，且
      各銀行間同種類之服務，多使用相同或相類似內容之約款
      ，而借款人如欲獲得貸款，即不得不接受該約款，否則即
      難以獲得所需之貸款，是一般民眾於向銀行借款時，實難
      有何個別磋商契約條款之經濟地位，而定型化約款排除民
      法第321條與第322條之規定，將可能造成債務人所負擔之
      債務有數筆，無法清償全部時，債權人儘可不先抵充有高
      額之利息與違約金之債務，而利用抵充順序使債務人之債
      務迅速累積。故銀行定型化契約條款一概排除民法賦予債
      務人指定抵充之權利，且無於其他約款維護債務人之利益
      ，將與任意規定之立法意旨不符，而為顯失公平且違反誠
      信原則，因而無效。
（三）是本件被上訴人所簽定之舊版授信約定書，雖係於80年1
      月23日消費者保護法施行前即已簽定，然因授信約定書之
      功能為借據之補充性、共通性條款，則被上訴人於86年4
      月30日、87年3月4日、88年12月30日簽定系爭3筆借款之
      借據時，依照系爭借據第6條第1項之約定，借款人願將另
      訂立之授信約定書視為本借據之一部分，有系爭借據3份
      附卷可稽，自可視為授信約定書為借據之一部份，而借據
      均係於消費者保護法施行後所簽定，故為借據內容一部份
      之授信約定書，即有消費者保護法之適用，則依前所述，
      舊版授信約定書第7條違反消費者保護法第12條之規定，
      應屬無效，則被上訴人當可依民法第321條之規定，行使
      指定抵充權。
（四）再公平會為銀行借貸契約書之違反公平事宜，早於公平會
      第169次決議，就銀行借貸契約約款提出「銀行借貸契約7
      項約款建議修正方向」導正案。其中，就銀行借貸契約中
      「清償指定抵充權」部分條款，公平會導正意見認為「銀
      行處分擔保物所得價金或（及）抵償金額，如不足抵充借
      款人所負全部債務者，應依民法第321條至第323條之規定
      為抵充。但銀行指定之順序及方法較民法第323條之規定
      更有利於借款人者，從其指定」，是公平會於84年即已認
      定上訴人舊版授信約定書第7條抵充權之約定，屬足以影
      響交易秩序之欺罔或顯失公平行為，並規定相關約款應於
      84年6月30日前依公平會決議修正，逾期未改正者，將論
      以違反公平交易法第24條規定之顯失公平行為，依公平交
      易法第41條之規定處理，有公平會84年1月24日84公壹字
      第00500號函在卷足憑。後於同年4月27日，財政部即召開
      會議討論並達成結論，就清償指定抵充權部分之條款修正
      同意公平會意見，並要求各銀行須切實配合該會議結論，
      於一年內完成修正授信及催收相關契約條款，有財政部討
      論對「銀行定型化契約之研究—授信及催收有關契約」研
      究報告之修正意見會議記錄一份附卷可證。雖公平會非屬
      銀行業者之目的事業主管機關，且財政部僅指示各銀行遵
      照辦理，而未特別公告規定銀行就借貸定型化契約之應記
      載與不得記載事項，而均不符合消費者保護法第17條之規
      定，得認為違反導正之定型化約款無效，然公平會之導正
      與財政部指示銀行遵守，應係認該定型化約款確實有顯失
      公平與影響消費者之利益，始會以強硬態度要求改正，故
      上訴人舊版授信約定書第7款之約定，顯失公平應屬無疑
      。雖公平會91年11月6日公壹字第0910010855號令所發布
      之「公平交易法對金融業經營行為之規範說明」，以及93
      年10月29日公布之「公平交易法對金融業經營行為之規範
      說明」（兩者內容大致相同），未再論及金融業者不得於
      授信契據為抵充之約定，然公平會於規範說明之最後，均
      表示「本規範說明，僅係例示若干金融業者常見之可能牴
      觸公平交易法之行為態樣加以說明，容或有未盡周延之處
      ，本會將隨時補充修正，個案之處理仍須就具體事實加以
      認定。」，故不表示未列入說明之行為，即不違反公平交
      易法，至多僅是公平會將其目前最重視之事項加以列明，
      實難即認上訴人主張舊版授信約定書第7條為合理公平之
      約定，為有理由。又上訴人主張財政部於89年11月24日所
      公告之「個人購車及購屋貸款定型化契約應記載及不得記
      載事項」，亦未禁止銀行於此項契約為抵充之約定，然該
      定型化契約並未將抵充列為應記載事項，而不得記載事項
      則有概括條款「不得為其他違反法律強制禁止之規定或其
      他違反誠信、顯失公平之約定」，是財政部針對購車與購
      屋貸款之定型化契約條款，並不足以認定上訴人以定型化
      契約為抵充之約定即為適法。
（五）況上訴人於84年7月間即依公平會導正意見及財政部會議
      決議，修訂上訴人「授信約定書」及「其他特約事項」，
      就其中原關於「清償指定抵充權」條款均予刪除，回歸民
      法第321至第323條之規定辦理，同時規定上訴人各地分行
      應自84年7月1日即開始適用新版「授信約定書」，有上訴
      人93年10月21日93審管字第0930016149號函與所附之新版
      授信約定書、適用授信約定書及其他特約事項內部公文附
      卷足徵，而其通函與各營業單位之內部公文說明二載明「
      對新往來之授信戶，應徵提新授信約定書，對既有授信戶
      申請轉期、增貸或重訂額度或還清再貸時，亦應重新徵提
      新授信約定書併原授信約定書共同保管，如客戶要求領回
      原授信約定書時，需俟原約簽定之各筆授信及連帶債務悉
      為清償後，方得退還，惟客戶不便重訂新約者，得仍據原
      簽立之授信約定書辦理授信。」。再證人即辦理被上訴人
      借款之上訴人員工楊振明、柳嬿華、黃金良均證稱：被上
      訴人符合徵提新版授信約定書之要件等語。則被上訴人系
      爭3筆借款係於86年4月30日、87年3月4日、88年12月30日
      向上訴人為借貸，其本可依照對其有利之新版授信約定書
      條件為借款，且其借款距上訴人變更授信約定書時間非短
      ，然因上訴人並未積極保障消費者之權利，允許員工以舊
      有授信約定書為授信，顯然上訴人有利用其經濟上強者地
      位，隱瞞有利被上訴人相關資訊，故不依公平會導正及財
      政部指示辦理之嫌，並將其未全面徵提新版授信約定書與
      自動更新其他特約事項而節省營業成本之不利益，全部轉
      嫁與債務人負擔，則上訴人一方面配合公平會導正與財政
      部指示變更授信約定書與其他特約事項，另一方面卻又未
      提供較有利之更新後新版授信約定書與其他特約事項與消
      費者，顯以迂迴之方式規避適用對消費者有利之事項，而
      有違誠信原則。是被上訴人系爭三筆借款均為上訴人84年
      7 月1日變更新版授信約定書與其他特約事項後所為之借
      貸，而舊版授信約定書第7條與其他特約事項第8條經公平
      會之導正與財政部之指示，不應繼續適用，而上訴人本已
      改正卻未提供與被上訴人，且授信約定書與其他特約事項
      均屬以定型化契約為法律關係之補充性與共通性條款，故
      上訴人之未全面配合變更使用之不利益，仍應由上訴人承
      擔，始符誠信原則，被上訴人本即可適用改版後之授信約
      定書與其他特約事項，則被上訴人抗辯就新版授信約定書
      與其他特約事項與舊版相矛盾者，應適用較有利之新版，
      為有理由，應屬可採，是被上訴人自可依民法第321條為
      指定抵充。
五、按強制執行係債權人聲請執行法院運用公權力，強制債務人
    履行其債務，藉以實現債權之程序。而債務人向債權人為清
    償，經其受領者，債之關係始消滅，民法第309條第1項規定
    甚明。故分配表作成並經確定後，執行法院雖得據以發放分
    配款與各債權人，但未將分配款發放與債權人具領前，尚不
    得謂債權人已受領清償，其債之關係已歸消滅，最高法院84
    年度台上字第909號判決可資參照。是民法上所謂清償，乃
    清償人依債務本旨實現債務內容，使債之關係因而消滅之行
    為，性質上屬「事實行為」，自應由債務人為「形式之交付
    」及經債權人「受領者」始符清償給付、受領之概念。而辦
    理強制執行應行注意事項第16項第3款雖規定，「執行名義
    所命給付之利息或違約金，載明算至清償日者，應以拍賣或
    變賣之全部價金交付與法院之日或債務人將債權額現款提出
    於法院之日視為清償日。」，惟該規定，乃針對強制執行法
    參與分配章所為，並係為解決執行名義所命給付之利息或違
    約金，載明為算至清償日者，實務上製作分配表時，究應計
    算至分配日抑價金提出日之爭議，而由司法院本其司法行政
    地位所定之權宜處理方式，然並未因該權宜規定而改變民法
    清償效力之認定原則，亦無從停止利息或違約金繼續發生，
    是辦理強制執行應行注意事項第16項第3款所謂「清償日」
    與民法第321條所謂「清償時」涵意不同，自不能為同一之
    認定，而應依民法清償概念認定，而以本院執行處代債務人
    交付各該債權人可得分配金額、實際實行分配之時為「清償
    時」。
六、再民法第321條之規定，並未限制需清償人主動提出清償始
    能行使指定抵充權，則債務人因強制執行程序拍賣抵押物而
    為之清償，並未因非主動提出清償，即無指定抵充之權利。
    又民法第321條之立法理由已如前述，是其制定之目的係為
    處理債務人對同一人負擔數宗種類相同之債務，而其所提出
    之給付不足清償全部債務，究應使何宗債務發生清償之效果
    ，此決定之權利係賦予清償人，故債務人能否適用民法第
    321條之規定，是以債務人是否對同一人負擔數宗債務，且
    該數宗債務是否種類相同，而為判斷之要件，並非特別限制
    債務人需於「清償時」始能指定抵充，故只需債務人對債權
    人負擔數宗債務，且其債務種類相同，債務人提出之給付不
    足清償全部時，於發生清償效果前，債務人均可行使指定抵
    充權，故上訴人主張被上訴人未於發生清償效果時指定抵充
    ，即發生失權之效果，此實非民法第321條之法條意旨。故
    本件被上訴人對上訴人負擔3筆借款債務，為種類相同之數
    宗債務，於上訴人實際受領給付前，被上訴人已於94年4月
    15 日對上訴人為指定抵充之意思表示，有民事聲明異議狀
    附於本院92年度執字第1982號卷內，並為兩造所不爭執，則
    被上訴人指定抵充之行為，於法尚無不合，自於上訴人實際
    受領時，發生清償之效果，是上訴人主張，顯無理由。
七、從而，上訴人提起本件債務人異議之訴，請求判決本院92年
    度執字第1982號債務執行事件所為之分配表應予更正，為無
    理由，應予駁回。原審為上訴人敗訴之判決，經核於法並無
    不合，上訴人仍執前詞，求予廢棄改判，為無理由，應駁回
    其上訴。
八、本件事證已臻明確，兩造其餘主張、陳述、舉證及攻擊防禦
    方法，經本院審酌後，認與判決結果不生影響，爰不一一論
    述，附此敘明。
據上論結，本件上訴為無理由，依民事訴訟法第436條之1第3項
、第449條第1項、第78條，判決如主文。
中　　華　　民　　國　　94　　年　　8 　　月　　3 　　日
                  民事第二庭  審判長  法　官  甘大空
                                      法　官　蕭道隆
                                      法　官  張育彰
以上正本係照原本作成。
本判決不得上訴。
中　　華　　民　　國　　94　　年　　8 　　月　　3 　　日
                                      書記官　陳湘蓉
